【裁判字號】    99,易,1190
【裁判日期】    990727
【裁判案由】    詐欺
【裁判全文】
臺灣高雄地方法院刑事判決              99年度易字第1190號
公  訴  人  臺灣高雄地方法院檢察署檢察官
被      告  甲○○
上列被告因詐欺案件，經檢察官提起公訴（99年度偵字第13774
號），本院判決如下：
    主  文
甲○○幫助犯詐欺取財罪，處有期徒刑參月，如易科罰金，以新
臺幣壹仟元折算壹日。
    事  實
一、甲○○可預見將銀行或郵局帳戶交付他人使用，可能供犯罪
    集團作為詐欺取財或其他財產犯罪之工具，竟仍基於縱有人
    持其郵局帳戶實施犯罪亦不違背其本意之幫助詐欺取財之不
    確定故意，於民國98年8 月3 日前某日，在不詳地點，將其
    申設之合作金庫商業銀行前鎮分行帳號：0000000000000 號
    帳戶之存摺、提款卡及密碼提供予真實姓名年籍不詳之成年
    人，容認該人所屬詐欺集團成員使用其帳戶以遂行詐欺取財
    犯行。嗣該詐欺集團成員即意圖為自己不法之所有，共同基
    於詐欺取財之犯意聯絡，推由該詐欺集團之某成員於98年8
    月3 日12時許，撥打電話予乙○○，並佯稱係乙○○以前同
    事，因有急用而欲借款應急云云，致乙○○不疑有他而陷於
    錯誤，而於同日13時59分許，依指示匯款新臺幣（下同）3
    萬元至該詐欺集團指定之甲○○上開銀行帳戶內，並旋遭提
    領一空，嗣乙○○察覺有異，始知受騙。
二、案經臺中市警察局第五分局報告臺灣臺中地方法院檢察署呈
    請臺灣高等法院檢察署檢察長核轉臺灣高雄地方法院檢察署
    檢察官偵查起訴。
    理  由
一、證據能力部分：
    按被告以外之人於審判外之陳述，雖不符合刑事訴訟法第15
    9 條之1 至第159 條之4 之規定，但經當事人於審判程序同
    意作為證據，法院審酌該言詞陳述或書面陳述作成時之情況
    ，認為適當者，亦得為證據。當事人、代理人或辯護人於法
    院調查證據時，知有第159 條第1 項不得為證據之情形，而
    未於言詞辯論終結前聲明異議者，視為有前項之同意，刑事
    訴訟法第159 條第1 項及第159 條之5 分別定有明文。查本
    判決下列所引用之各該被告以外之人於審判外之陳述，雖均
    屬傳聞證據，惟均經當事人於法院準備程序及審判期日中表
    示無意見，而不予爭執，且迄至言詞辯論終結前亦未再聲明
    異議，本院審酌此等證據資料製作時之情況，尚無違法不當
    及證明力明顯過低之瑕疵，亦認為以之作為證據應屬適當，
    故揆諸前開規定，應認前揭證據資料均例外有證據能力。
二、訊據被告甲○○對於上開銀行帳戶確為其所申設，而該銀行
    帳戶之存摺、提款卡及密碼於上開時、地脫離其持有，嗣有
    被害人乙○○遭詐欺集團成員詐騙，並匯款3 萬元至其上開
    銀行帳戶內等情供承不諱，惟矢口否認有何幫助詐欺取財之
    犯行，辯稱：伊並未將上開銀行帳戶之存摺、提款卡及密碼
    交付予他人，上開物品係放置在機車裡遺失的，伊無幫助詐
    欺取財之故意云云。
三、經查：
(一)上開銀行帳戶確為被告所開立，而該帳戶之存摺、提款卡及
    密碼於上開時、地脫離其持有乙節，業據被告供承在卷，並
    有上開銀行帳戶之開戶資料附卷可參（見偵四卷第4 至6 、
    8 、9 頁）。又詐欺集團成員於取得被告上開銀行帳戶之存
    摺、提款卡及密碼後，即意圖為自己不法之所有，共同基於
    詐欺取財之犯意聯絡，於98年8 月3 日12時許，撥打電話予
    被害人乙○○，佯稱係乙○○以前同事，因有急用而欲借款
    應急云云，致乙○○不疑有他而陷於錯誤，而於同日13時59
    分許，依指示匯款3 萬元至被告上開銀行帳戶內等情，亦據
    被害人於警詢時指訴歷歷（見偵二卷第12頁），並有被害人
    提出之台新銀行自動櫃員機交易明細表1 紙以及被告上開銀
    行帳戶之交易明細表1 份在卷可佐（見偵二卷第14頁、偵四
    卷第7 頁），是被害人乙○○所稱遭人詐騙乙節，應足採信
    ，被告上開銀行帳戶確已遭詐欺集團作為詐騙匯款之帳戶使
    用至明。
(二)被告雖否認有幫助詐欺取財之犯行，並以前揭情詞置辯。惟
    查：
 1、關於被告所辯稱上開銀行帳戶遺失之相關情節，其於99年4
    月29日偵查中先係供稱：我上開銀行帳戶之存摺、提款卡不
    見了，我不知道是何時不見的，存摺上好像有記載密碼，我
    不知道密碼多少，因我記性不好，所以需要將密碼記載在存
    摺上，我的存摺平時放在機車裡，遺失後我並未向警方報案
    ，因為裡面沒錢云云（見偵五卷第17、18頁）；而於本院準
    備程序中又供稱：上開銀行帳戶之存摺及提款卡我不知是何
    時遺失的，存摺第1 頁下方我有寫密碼，密碼是我的生日，
    但我還是怕會忘記才寫在上面，我的帳戶平時放在機車裡，
    遺失後我沒有去報案云云（見本院審易字卷第25頁）。依被
    告前開2 次供詞，其對於上開提款卡之密碼為何，先是陳述
    不記憶，後改稱密碼即為其生日，前後供述並不一致，已有
    可疑，且若提款卡密碼即為持卡人之生日此種簡單、易於記
    憶之數字，若非至愚或有記憶障礙之人，一般人並無因為怕
    忘記而特地將關乎個人金融帳戶安全之密碼記載在存摺上之
    理，更何況被告於本院審理時為在監人犯，於未提出身分證
    時更能直接說出其出生年月日，益徵其前開所辯不足憑信；
    再者，因提款卡密碼關乎個人金融帳戶之安全，為免持有他
    人帳戶之提款卡而知悉其密碼，即可隨時提領該帳戶內之存
    款，是以帳戶所有人理應將提款卡與記載有密碼之物件分開
    放置，且因金融帳戶並非毫無價值之物，依一般人保管重要
    、有價值物品之習慣、方式而言，亦應將銀行帳戶之存摺、
    提款卡及密碼等物品妥適保管才是，豈會將金融帳戶之提款
    卡以及載有密碼之存摺同時且隨意放置在安全性極低之機車
    置物箱內？足見被告所辯與常情不符，實難採信。況且，若
    被告上開銀行帳戶之存摺、提款卡及密碼果係遺失，為避免
    遭他人持以作不法使用，衡情被告理應向警方備案，並向銀
    行辦理掛失，以防上開帳戶遭不法之徒使用，而使自己受到
    司法機關追訴、審判，始符常情。然被告於發現遺失後，竟
    未採取上開補救措施，對於損害之發生以及後續將產生之不
    利益毫不在乎，顯然與常情相悖。
 2、從而，被告辯稱上開銀行帳戶之存摺、提款卡及密碼係在機
    車裡遺失乙節，僅係空言主張，始終未能提出任何證據資料
    以供本院調查，此部分自屬不能證明，而其所為辯詞復有上
    開諸多悖於常情之處，本院自難採信。且上開銀行帳戶之存
    摺等物品已在詐騙集團成員所持有中，並經詐騙集團成員用
    以作為向被害人詐騙後供其匯入贓款所用，已如前述，且詐
    欺集團成員若非明知上開銀行帳戶之存摺等物品之提供人係
    有意供其使用而無報警、辦理掛失之可能，當不致甘冒該帳
    戶隨時有失效或為警方鎖定之風險而用於犯罪，是被告確有
    於上揭時、地，將其上開銀行帳戶之存摺、提款卡及密碼交
    付予真實姓名年籍不詳之成年人所組成之詐騙集團使用，應
    堪認定。
 3、按刑法上之故意，可分為直接故意與不確定故意（間接故意
    ），所謂「不確定故意」，係指行為人對於構成犯罪之事實
    ，預見其發生而其發生並不違背其本意者，刑法第13條第2
    項定有明文。又一般人向金融機構申請開立帳戶並非難事，
    而近年來不法犯罪集團利用人頭帳戶以行詐騙或恐嚇取財，
    並藉此隱匿渠等犯罪所得，規避檢警等執法人員查緝之事件
    時有所聞，報章雜誌及新聞媒體均多所宣導、批露，是避免
    此等專屬性甚高之金融機構帳戶被不法行為人利用為詐財之
    工具，應係一般人於生活中所易於體察之常識，茍見他人不
    自己申請開立帳戶，反係蒐集不特定人之帳戶使用，衡情應
    當可預見被蒐集之帳戶乃可能被利用為與財產有關之犯罪工
    具，且為確保該帳戶不致因申請人辦理掛失或報警，而使即
    將成功之詐騙徒勞無功，通常均會事先取得該帳戶申請人之
    同意。本件被告為民國○○年○ 月○○日生，乃心智健全之成年
    人，學歷為國中畢業，職業為工人（見本院易字卷第30頁）
    ，堪認有被告具備基本學歷及社會經驗，對於上情自無法諉
    為不知，故被告將上開銀行帳戶之存摺等物品交付予他人，
    就他人將持以施行詐騙之結果應有所認識，且對此事實之發
    生並不違反其本意，被告自有幫助詐欺取財之不確定故意至
    明。
(三)綜上所述，參互印證，被告上開所辯，顯係推諉卸責之詞，
    洵無足採。本件事證明確，被告上開幫助詐欺取財之犯行，
    應堪認定，自應依法論罪科刑。
四、按刑法上之幫助犯，係對於犯罪與正犯有共同之認識，而以
    幫助之意思，對於正犯資以助力，而未參與實施犯罪之行為
    者而言。是以，如未參與實施犯罪構成要件之行為，且係出
    於幫助之意思提供助力，即屬幫助犯，而非共同正犯。本件
    被告基於幫助之故意，將其上開銀行帳戶之存摺、提款卡及
    密碼提供予真實姓名年籍不詳之成年詐欺集團成員用以詐騙
    財物，係對他人遂行詐欺取財之犯行資以助力，且尚無證據
    證明被告有參與詐欺取財犯行之構成要件行為，衡諸前揭說
    明，自應論以幫助犯。是核被告所為，係犯刑法第30條第1
    項、第339 條第1 項之幫助詐欺取財罪。然被告係幫助犯，
    其犯罪情節較正犯輕微，爰依刑法第30條第2 項規定，按正
    犯之刑減輕之。爰審酌被告任意將自己之銀行帳戶提供他人
    使用，不顧可能遭他人用以作為犯罪工具，嚴重破壞社會治
    安及有礙金融秩序，助長犯罪歪風，所為實不足取，且造成
    被害人乙○○受有3 萬元之損害，復審酌被告犯罪之動機、
    目的、手段、生活狀況、智識程度、犯後未能坦承犯行，犯
    後態度難謂良好，以及檢察官具體求刑有期徒刑6 月稍嫌過
    重等一切情狀，量處如主文所示之刑，並諭知易科罰金之折
    算標準，以資懲儆。
據上論斷，應依刑事訴訟法第299 條第1 項前段，刑法第339 條
第1 項、第30條第1 項前段、第2 項、第41條第1 項前段，刑法
施行法第1 條之1 第1 項、第2 項前段，判決如主文。
本案經檢察官王清海到庭執行職務。
中    華    民    國    99    年    7     月    27    日
                  刑事第十八庭  審判長法  官  李東柏
                                      法  官  周佳佩
                                      法  官  陳芸珮
以上正本證明與原本無異。
如不服本判決應於收受送達後10日內向本院提出上訴書狀，並應
敘述具體理由；如未敘述上訴理由者，應於上訴期間屆滿後20日
內向本院補提理由書（均須按他造當事人之人數附繕本）「切勿
逕送上級法院」。
中    華    民    國    99    年    7     月    27    日
                                      書記官  蔡淑貞
附錄本案論罪科刑法條：
中華民國刑法第339條第1項：
意圖為自己或第三人不法之所有，以詐術使人將本人或第三人之
物交付者，處5 年以下有期徒刑、拘役或科或併科1 千元以下罰
金。

司法院資訊處製作；財團法人民間司法改革基金會備份。
